最高法院刑事判決　　　　　　　　　 110年度台上字第5824號
上　訴　人　王汝安


選任辯護人　蔡建賢律師
上列上訴人因偽造文書案件，不服臺灣高等法院臺南分院中華民
國110年4月28日第二審判決（110 年度上訴字第89號，起訴案號
：臺灣臺南地方檢察署107 年度偵字第7277號），提起上訴，本
院判決如下：
    主  文
原判決撤銷，發回臺灣高等法院臺南分院。
    理  由
一、本件原判決撤銷第一審判決附表編號1、2部分之科刑判決，
    改判論處上訴人王汝安如其附表（下稱附表）編號1、2所示
    共同犯行使偽造私文書罪刑（共2 罪）；另維持第一審附表
    編號3、4 所示論處上訴人共同犯行使偽造私文書罪刑（共2
    罪）部分之判決，駁回其在第二審之上訴。固非無見。
二、原判決認沈志達（原名：沈津鵬）所設立之新宏達工程顧問
    有限公司（設於臺南市新營區，下稱新宏達公司），為符規
    定而委由有土木工程技師證照之上訴人擔任董事長；新宏達
    公司另於臺南市永康區永吉路設有永康辦公室（下稱永康辦
    公室）。上訴人因自行設立綠地工程顧問有限公司（下稱綠
    地公司）而辭任新宏達公司之董事長及執業技師職務，而為
    使新宏達公司能取得附表所示工程之工程款，指示翁明豐於
    永康辦公室內蓋用新宏達公司大、小章或圓形戳章以偽造私
    文書等語。惟查：
（一）原判決既認上訴人辭任新宏達公司之董事長及執業技師職
    務，並自行設立綠地公司，則其與新宏達公司既已無關，又
    無股權，何以仍有為新宏達公司取得工程款之必要？是否因
    為其有取得附表之工程款而有犯罪動機？此攸關翁明豐所述
    係受上訴人指示而為本件犯行之證言是否屬實，及上訴人是
    否有犯罪動機等重要問題，自應詳予調查、說明。原判決以
    上訴人與翁明豐為共同正犯，並就附表之工程款，說明先匯
    入新宏達公司第一商業銀行（下稱第一銀行）新營分行之帳
    戶，再由沈志達轉匯至翁明豐帳戶；另說明永康辦公室有以
    零用金幫上訴人購買機票等語（見原判決第23頁）。然：⒈
    翁明豐取得款項後，是否有分配款項予上訴人，若有，如何
    分配？證據為何？⒉所指購買機票部分，與附表之工程款有
    何關係？是否上訴人辭任新宏達公司職務後，以其於工程款
    所分得之款項所購買？原審未予釐清究明，遽認上訴人係與
    翁明豐共同犯罪，有調查未盡及理由欠備之違法。
（二）刑事訴訟法第154條第2項規定：犯罪事實應依證據認定之
    ，無證據不得認定犯罪事實。而有罪之判決書，應於理由內
    記載認定犯罪事實所憑之證據及其認定之理由，同法第 310
    條第1 款定有明文。從而，本無罪推定、證據裁判法則，於
    訴訟上不能僅以被告所述不可採信，即推定其犯罪。換言之
    ，被告所辯縱不可採，仍須有積極證據，始得為不利於被告
    犯罪事實之認定。本件原判決以上訴人所持有之帳戶內，雖
    無附表之工程款項匯入紀錄，然上訴人仍可能與翁明豐私下
    分配，而認無從以上訴人所持有之帳戶，反證其就如附表所
    示之工程款分文未得等語（見原判決第23頁）。然就「上訴
    人有與翁明豐分配工程款」一事，不論上訴人所辯所持有之
    帳戶內並無工程款項匯入一事是否可採，若欲為此認定，應
    有積極證據證明之；原判決並未依積極證據，僅以上訴人可
    能有其他與翁明豐分配工程款之方式，而認無從以上訴人所
    持有之帳戶，反證其就如附表所示之工程款分文未得等情，
    有調查未盡之違法，併與證據裁判法則有違。
（三）本件原判決既認上訴人為使新宏達公司就附表所示工程，
    能順利取得工程款，而為本件犯行（見原判決第2 頁）；又
    謂其明知註銷新宏達公司登記，新宏達公司將無法完成附表
    所示工程，竟僅為另行成立新工程技術顧問公司（指綠地公
    司）之私利，逕自註銷新宏達公司登記，並因所為行使偽造
    私文書之行為，使新宏達公司遭裁處罰鍰等（見原判決第28
    頁）。則上訴人究竟是為新宏達公司之利益或不利益而為犯
    行？原判決記載不一，難謂無判決理由矛盾之違法。
三、以上或為上訴意旨所指摘，或係本院得依職權調查之事項，
    應認原判決有撤銷發回更審之原因。
據上論結，應依刑事訴訟法第397條、第401條，判決如主文。
中    華    民    國   110    年    12    月    8     日
                  刑事第八庭審判長法  官  李  英  勇  
                                  法  官  黃  瑞  華  
                                  法  官  洪  兆  隆  
                                  法  官  楊  智  勝  
                                  法  官  吳  冠  霆  
本件正本證明與原本無異
                                  書記官
中    華    民    國   110    年    12    月    13    日